【裁判字號】    90,台抗,193
【裁判日期】    900420
【裁判案由】    宣告破產
【裁判全文】
最高法院民事裁定                                  九十年度台抗字第一九三號
    再 抗告 人  Ｄ ○ ○
                乙 ○ ○
                Ｅ ○ ○
                甲 ○ ○
                酉 ○ ○
                辰 ○ ○
                未 ○ ○
                Ａ ○ ○
                Ｂ○○○
                巳 ○ ○
                庚 ○ ○
                子 ○ ○
                玄 ○ ○
                Ｃ ○ ○
右再抗告人因與債務人黃○○間損害賠償強制執行事件，相對人宙○○等聲請宣告債
務人破產，對於中華民國八十九年六月二十二日台灣高等法院裁定（八十九年度抗字
第一四九五號），提起再抗告，本院裁定如左：
    主  文
再抗告駁回。
再抗告程序費用由再抗告人負擔。
    理  由
本件相對人宙○○、天○○、亥○○○、地○○、宇○○、辛○○○、午○○、戊○
○、丁○○、己○○、丙○○、壬○○、戌○○、癸○○、卯○○、丑○○、申○○
、寅○○（下稱相對人等）於台灣台北地方法院（下稱台北地院）八十六年度執字第
五三二九號強制執行事件主張：伊均為執行債務人黃○○之債權人，債務人之唯一財
產即台北市松山大樓房地業經台北地院民事執行處拍賣，得款新台幣（以下同）八億
七千八百萬元，然執行債權人之債權額達二十億元，且有為數不少之參與分配債權人
，及眾多迄未取得執行名義之債權人，債務人顯已不能清償其債務，執行法院應依破
產法第六十條規定，依職權宣告債務人破產等情，聲請台北地院依職權對債務人為破
產之宣告。經台北地院裁定駁回，相對人等不服，提起抗告。原法院以：按債務人不
能清償債務，如其財產足敷清償破產財團之費用及財團之債務，即應宣告破產。又在
民事訴訟程序或民事執行程序進行中，法院查悉債務人不能清償債務時，得依職權宣
告債務人破產，破產法第六十條亦定有明文。雖宣告與否，法院有自由裁量之權，惟
債務人之財產為全體債權人之總擔保。查本件債務人財產經其債權人即再抗告人Ｄ○
○等人聲請法院拍賣，雖得款八億七千八百萬元，然向台北地院陳報之債權額高達二
十一億元，有台北地院製作之分配表附卷可按，則債務人顯有不能清償債務之情事，
台北地院認執行債權人可受清償債權額已達百分之四五點三八八九，無行破產程序之
必要，顯與破產法規定不合；且部分債權人係於拍賣終結後始取得執行名義，亦難謂
無宣告債務人破產以保護全體債權人之必要。次查，債務人於朕偉投資股份有限公司
為政府取締後即出境未歸，此觀之卷內所附其出具之授權書可知，而執行標的為其唯
一財產，且不足清償債務，此為執行法院於執行程序中所查悉；且依分配表所載，尚
有其他債權人於拍賣終結後始取得執行名義，相對人並指尚有眾多債權人因不諳法律
程序致未依法取得執行名義以聲明參與分配或主張權利等情，若屬真實，則其他為數
不少之債權人，其債權因債務人未受破產宣告，即無法受公平清償，故債權人之債權
額多寡，與債務人已否不能清償債務至有關係，難謂與執行法院行使自由裁量之職權
無關。台北地院本得依職權為必要之調查，以為是否宣告債務人破產之依據，乃竟未
調查，遽以其無實體審認無執行名義債權人果否為債權人及債權總額為由，認無依職
權宣告債務人破產之必要，自有未合云云，因以裁定將台北地院駁回相對人等之聲請
之裁定廢棄發回。再抗告人Ｄ○○、乙○○、Ｅ○○、甲○○、酉○○（下稱Ｄ○○
等五人）代位債務人、再抗告人辰○○、未○○、Ａ○○、Ｂ○○○、巳○○、庚○
○、子○○、玄○○、Ｃ○○（下稱辰○○等九人）對原裁定提起再抗告。
按債務人怠於行使其權利時，債權人因保全債權，得以自己名義行使其權利，為民法
第二百四十二條前段所明定，故凡以權利之保存或實行為目的之一切審判上或審判外
之行為，諸如假扣押、假處分、聲請強制執行、實行擔保權、催告、提起訴訟等，債
權人固皆得代位行使；惟如由債務人自為當事人，於訴訟程序或強制執行程序開始後
，就訴訟法或強制執行法規定之各個權利，如攻擊防禦方法之提出、提起上訴、抗告
或聲明異議等，僅該為當事人之債務人始得為之，依其性質自不能許其債權人代位行
使。本件再抗告人Ｄ○○等五人表明係代位債務人黃○○提起再抗告，依上說明，該
部分之再抗告，自非合法。又在民事執行程序進行中，法院查悉債務人不能清償債務
時，得依職權宣告債務人破產，破產法第六十條定有明文。而法院是否宣告債務人破
產，固有自由裁量之權，惟相對人等既於執行程序進行中，聲請執行法院依職權宣告
債務人破產，執行法院復認本件拍賣債務人之財產所得金額為八億七千八百萬元，其
債權人陳報之總債權額約為二十一億元（內含拍定後參與分配之債權額一億六千七百
六十八萬元）云云，則債務人之財產狀態，於客觀上如確已不能清償，而為執行法院
所查悉時，執行法院自得為適當之裁量，依職權為債務人破產之宣告。台北地院徒以
相對人未思依執行程序求償，藉破產程序使執行程序不能開始或繼續，難認有聲請宣
告債務人破產之保護必要，及以相對人中地○○、宇○○、寅○○前曾向法院聲請宣
告債務人破產，經法院裁定駁回等情為由，裁定駁回相對人之聲請，自有未洽。原法
院裁定將台北地院之裁定廢棄發回，經核於法並無違背。再抗告人辰○○等九人再抗
告論旨，指摘原裁定不當，求予廢棄，非有理由。
據上論結，本件Ｄ○○等五人之再抗告為不合法，辰○○等九人之再抗告為無理由。
依強制執行法第三十條之一、民事訴訟法第四百九十二條第一項、第九十五條、第七
十八條，裁定如主文。
中      華      民      國     九十     年      四      月     二十     日
                              最高法院民事第六庭
                                  審判長法官  吳  正  一
                                        法官  劉  福  來
                                        法官  鄭  玉  山
                                        法官  葉  勝  利
                                        法官  高  孟  焄
      右正本證明與原本無異
                                              書  記  官
中      華      民      國     九十     年      五      月      九      日


司法院資訊處製作；財團法人民間司法改革基金會備份。
